【裁判字號】    98,再,5
【裁判日期】    980527
【裁判案由】    給付保險金
【裁判全文】
臺灣高等法院民事判決                     98年度再字第5號
再 審 原告  甲○○
            丁○○
再 審 被告  國泰人壽保險股份有限公司
法定代理人  戊○○
再 審 被告  南山人壽保險股份有限公司
法定代理人  己○○
再 審 被告  臺灣人壽保險股份有限公司
法定代理人  乙○○
再 審 被告  新光人壽保險股份有限公司
法定代理人  丙○○
上列當事人間請求給付保險金事件，再審原告對於中華民國97年
9月24日本院97年度保險上字第6號確定判決提起再審，本院判決
如下：
    主  文
再審之訴駁回。
再審訴訟費用由再審原告負擔。
    事實及理由
一、按再審之訴，應於30日之不變期間內提起；前項期間，自判
    決確定時起算，判決於送達前確定者，自送達時起算，民事
    訴訟法第500條第1項、第2項前段定有明文。經查本院97年
    度保險上字第6號於民國（下同）97年9月24日判決（下稱原
    確定判決），經再審原告提起上訴後，最高法院於97年12月
    12日以再審原告未具體表明該判決有何違背法令情形為由，
    以97年度台上字第2623號裁定駁回上訴確定，而該項裁定於
    97年12月29日送達再審原告，業據本院依職權調取上開卷宗
    所附之送達證書核閱屬實。從而，再審原告於98年1月17日
    對原確定判決提起本件再審之訴，並未逾30日之法定不變期
    間，合先敘明。
二、再審原告起訴主張略以：
  (一)原確定判決事實及理由欄七、(五)稱：「法務部法醫研究所
    就曲祐緯高處墜落死亡之墜落動力學分析，判定曲祐緯墜樓
    時之起跳初速率大於每秒2.21公尺，而認有助跳現象。」然
    查，此處所引用數據係臺灣臺北地方法院檢察署 (下稱臺北
    地檢署)檢驗員李世宗自行研判之數據，而非法務部法醫研
    究所複驗鑑定書之數據，該複驗鑑定書之數據為「應不及
    1.0 公尺/秒 (0.577公尺/秒)」，該數據顯示係意外墬落之
    行為。由於本項錯誤，致原確定判決認定，曲祐緯墬樓非屬
    意外墜落。是原確定判決適用證據法則顯有錯誤，有民事訴
    訟法第496條第1項第1款之再審事由。
  (二)再審原告發現下列未經斟酌之證物或得使用該證物，且如經
    斟酌可受較有利之裁判，是原確定判決有民事訴訟法第496
    條第1項第13款之再審事由。
  1.原確定判決事實及理由八、(三)，以「證人曲祐儀於事發之初
    始證述從未提及曲祐緯向樓下看東西，且證人曲祐儀模擬伊
    所見曲祐緯之動作，即相字卷第16頁圖5，亦未顯示曲祐緯
    『頭身過度撐起探頭下看』之情形」，而不採信內政部警政
    署刑事警察局顧問楊日松對本案之判斷：「(五)死者曲祐緯係
    因頭身過度撐起欄杆，向樓下探頭下看不慎意外墜落致死者
    ，並非跳樓自殺。」。伊因不服台北地檢署判定曲祐緯係自
    殺死亡，而向該署提出國家損害賠償，於97年12月8日就賠
    償協議事項應訊時，承辦國賠案件檢察官告知庭訊均有錄音
    ，警方製作調查筆錄也有錄音，伊始知證人曲祐儀於94年9
    月2日在台北市政府警察局信義分局吳興派出所製作筆錄時
    ，即明確的描述曲祐緯與其聊天時一直有探頭下看及身體前
    傾看對面山上，想看清地面及對面山坡上有什麼東西，卻未
    記載於調查筆錄中，並可進而證明楊日松對曲祐緯係意外墜
    樓之判斷實屬可信。
  2.伊發現檢察官呂建興對伊於95年3月30日庭訊時，有段關於
    檢察官呂建興本欲認定死亡方式為「不詳」的對話，雖未記
    載於訊問筆錄中，然留有錄音檔。當時因伊拒絕接受死亡原
    因為「不詳」，讓檢察官呂建興很不高興。經過這段不愉快
    對話後，在主要依據未變之情況下，檢察官呂建興於相驗報
    告書中改變結論為自殺，足證檢察官呂建興在作出相驗報告
    書前尚無法確認死亡原因，卻無由把結論寫成自殺，顯非基
    於客觀事實綜合判斷之結果，故檢察官呂建興對曲祐緯死亡
    方式之判斷不足以採信，該錄音帶係伊發現原確定判決未經
    斟酌之有利證物。
  3.伊於上訴第三審期間委託律師閱卷，翻拍彩色相驗照片，發
    現如附件一未經斟酌之照片證物明顯看出矮牆上無擦撞痕跡
    、矮樹未被壓損、曲祐緯背後樹葉是雜葉、背部無樹枝擦痕
    ，更遑論曲祐緯墜落時穿著整齊。證明原確定判決引用檢察
    官呂建興、檢驗員李世宗推斷的墜落路徑是錯誤的。法務部
    法醫研究所及楊日松所作的鑑定始符合墜落動力學原理，且
    法務部法醫研究所及楊日松之鑑定結論均非認為曲祐緯係自
    殺身亡，照片係伊發現原確定判決未經斟酌之有利證物。
  4.原確定判決事實及理由九、(五)：「由上可知，曲祐緯於本件
    事故發生前，長期有因情緒困擾之情形。」，並推論曲祐緯
    有自殺可能。伊發現有未經斟酌得使用之證物成績通知單二
    份，從成績單上之成績，及學校導師對曲祐緯之評語「心地
    善良、活潑天真、加強信心、稟性善良等」，可證明曲祐緯
    成績雖然不好，但從未成為其壓力。可證明原確定判決推論
    曲祐緯有自殺可能之事實根本不存在，故該成績單係伊發現
    原確定判決未經斟酌之有利證物。
  (三)爰依民事訴訟法第496條第1項第1款、第13款之規定，提起
    再審之訴，並聲明：1.原確定判決廢棄。2.再審被告國泰人
    壽保險股份有限公司應給付再審原告甲○○、丁○○新台幣
    (下同)30 萬元，及自起訴狀繕本送達翌日起至清償日止，
    按年息10％計算之利息；再審被告南山人壽保險股份有限公
    司應給付再審原告甲○○、丁○○100萬元，及自起訴狀繕
    本送達翌日起至清償日止，按年息10％計算之利息；再審被
    告新光人壽保險股份有限公司應給付再審原告甲○○、丁○
    ○300萬元，及自起訴狀繕本送達翌日起至清償日止，按年
    息10％計算之利息；再審被告臺灣人壽保險股份有限公司應
    給付再審原告甲○○、丁○○100萬元，及自起訴狀繕本送
    達翌日起至清償日止，按年息10％計算之利息。
三、按再審之訴顯無理由者，得不經言詞辯論，以判決駁回之，
    民事訴訟法第502條第2項定有明文。
四、次按確定終局判決適用法規顯有錯誤者，得提起再審之訴，
    民事訴訟法第496條第1項第1款固定有明文。所謂適用法規
    顯有錯誤，應以確定判決違背法規或現存判例解釋者為限，
    若在學說上諸說併存尚無法規判解可據者，不得指為用法錯
    誤（最高法院57年度臺上字第1091號判例參照）。復按事實
    審法院認定事實之職權，無適用法規顯有錯誤之可言（最高
    法院63年度臺再字第67號判例參照）。又適用法規顯有錯誤
    ，不包括漏未斟酌證據及認定事實錯誤之情形在內（最高法
    院63年度臺上字第880號判例參照）。再按當事人發見未經
    斟酌之證物或得使用該證物，如經斟酌可受較有利益之裁判
    者，得以再審之訴對於確定終局判決聲明不服，民事訴訟法
    第496條第1項第13款固有明文。惟所謂當事人發現未經斟酌
    之證物或得使用該證物者，係指在前訴訟程序不知有該證物
    ，現始知之，或雖知有此證物而不能使用，現始得使用者而
    言（最高法院32年上字第1247號判例參照）。即事實審言詞
    辯論終結前未存在之證物，或已存在並能利用而不提出，或
    已提出之證物，均不得據為再審理由。經查：
  (一)再審原告主張原確定判決適用證據法則顯有錯誤，認原確定
    判決有民事訴訟法第496條第1項第1款之再審事由，無非以
    原確定判決認定曲祐緯墜樓時之起跳初速率大於每秒2.21公
    尺，而認有助跳現象，所引用數據係臺北地檢署檢驗員李世
    宗自行研判之數據，而非法務部法醫研究所複驗鑑定書之數
    據，由於本項錯誤，致原確定判決認定，曲祐緯墜樓非屬意
    外墜落云云。惟查，曲祐緯之死亡非屬意外事故造成，業經
    原確定判決事實及理由欄第七段詳予認定，再審原告所指摘
    之上開事由，洵屬事實審法院認定事實之職權及證據之取捨
    ，核諸前揭說明，並無適用法規顯有錯誤之可言，再審原告
    主張原確定判決有民事訴訟法第496條第1項第1款之再審事
    由，自不足採。
  (二)原確定判決就曲祐緯墜樓死亡原因是否為自殺或出於意外，
    就楊日松之說明與檢察官之判斷不同，乃依法務部法醫研究
    所複驗之鑑定意見，及參酌證人曲祐儀所模擬之姿勢，據以
    認定應係檢察官於死亡事故發生時現場勘驗結果所為之推論
    較可採信 (見原確定判決八、(五)之論述)。再審原告主張原
    確定判決未斟酌證人曲祐儀於94年9月2日在台北市政府警察
    局信義分局吳興派出所製作筆錄、再審原告於95年3月30日
    檢察官庭訊之錄音帶、現場矮牆上無擦撞痕跡、矮樹未被壓
    損及曲祐緯背後樹葉是雜葉、背部無樹枝擦痕之照片等情，
    及曲祐緯成績通知單等有利之證物，認原確定判決有民事訴
    訟法第496條第1項第13款之再審事由。惟查，本件再審原告
    主張之上開證物，其中證人曲祐儀於94年9月2日在台北市政
    府警察局信義分局吳興派出所製作筆錄、現場矮牆上無擦撞
    痕跡、矮樹未被壓損及曲祐緯背後樹葉是雜葉、背部無樹枝
    擦痕之照片，均為臺北地檢署94年相字第654號相驗卷內之
    資料，原確定判決已於事實及理由欄第七段援引；再審原告
    於95年3月30日檢察官庭訊之錄音帶及曲祐緯成績通知單，
    則屬再審原告於前訴訟程序已經能掌控之證據資料，亦無不
    能提出之情形。核諸上開說明，再審原告主張各節，非屬前
    訴訟程序不知有該證物，或雖知有此而不能使用之情形，自
    非當事人發見未經斟酌之證物或得使用該證物之情形，再審
    原告主張有民事訴訟法第496條第1項第13款之再審事由，亦
    不足採。
五、綜上所述，再審原告主張原確定判決有民事訴訟法第496條
    第1項第1款、第13款之再審事由，顯不足採。從而，再審原
    告提起本件再審之訴，為顯無理由。爰不經言詞辯論，逕以
    判決駁回之。
六、據上結論，本件再審之訴為無理由，爰判決如主文。
中    華    民    國    98    年    5    月    27    日
                    民事第十三庭
                        審判長法  官  黃騰耀
                              法  官  周舒雁
                              法  官  陳姿岑
正本係照原本作成。
如不服本判決，應於收受送達後20日內向本院提出上訴書狀，其
未表明上訴理由者，應於提出上訴後20日內向本院補提理由書狀
（均須按他造當事人之人數附繕本）上訴時應提出委任律師或具
有律師資格之人之委任狀；委任有律師資格者，另應附具律師資
格證書及釋明委任人與受任人有民事訴訟法第466條之1第1項但
書或第2項（詳附註）所定關係之釋明文書影本。
中    華    民    國    98    年    6     月    4     日
                              書記官  黃慶霽
附註：
民事訴訟法第466條之1（第1項、第2項）：
對於第二審判決上訴，上訴人應委任律師為訴訟代理人。但上訴
人或其他法定代理人具有律師資格者，不在此限。
上訴人之配偶、三親等內之血親、二親等內之姻親，或上訴人為
法人、中央或地方機關時，其所屬專任人員具有律師資格並經法
院認為適當者，亦得為第三審訴訟代理人。


司法院資訊處製作；財團法人民間司法改革基金會備份。
